臺灣臺北地方法院民事判決　　　　　　　99年度訴字第2399號
原　　　告　陳金寶
訴訟代理人　陳德峰律師
　　　　　　唐福睿律師
被　　　告　聯邦商業銀行股份有限公司
法定代理人　李憲章
訴訟代理人　郭佩青
　　　　　　陳思翰
上列當事人間確認本票債權不存在等事件，經本院於民國100 年
6月14日言詞辯論終結，判決如下：
    主  文
原告之訴均駁回。
訴訟費用由原告負擔。
    事實及理由
一原告起訴主張：訴外人陳禹辰為原告之姐，係國辰大企業國際
  有限公司（下稱國辰大公司）負責人。國辰大公司於民國90年
  2 月23日向被告借款美金15萬元，陳禹辰未經原告同意，冒用
  原告名義，與國辰大公司、陳禹辰為共同發票人，簽發面額美
  金15萬元，約定年利率8.5%之本票乙紙（下稱系爭本票），並
  偽造原告印章蓋用於系爭本票上。嗣國辰大公司與陳禹辰無力
  償還借款，被告即持系爭本票向本院聲請裁定准予強制執行，
  經本院以90年度票字第40741 號裁定准許後，即向本院民事執
  行處聲請強制執行，本院民事執行處因執行無結果，核發91年
  度執甲字第3167號債權憑證。被告於98年間復執上開債權憑證
  ，向本院民事執行處聲請對原告之財產強制執行（即本院98年
  度司執甲字第53242 號強制執行事件，下稱系爭執行事件），
  經本院民事執行處於98年6 月25日核發就原告對任職公司即臺
  灣易利信股份有限公司之各項薪資債權在1/3 範圍內予以扣押
  之執行命令，原告始於98年7 月間委請律師閱卷，而悉上情。
  惟原告並未簽發系爭本票，系爭本票債權不存在，被告自不得
  請求原告負發票人責任，而對原告財產為強制執行等語。爰請
  求確認系爭本票債權不存在，及依強制執行法第14條第2 項規
  定提起債務人異議之訴，並聲明：(1)請求確認系爭本票債權不
  存在。(2)系爭執行程序應予撤銷。
二被告則以：國辰大公司於89年1 月6 日向被告申請授信額度新
  臺幣（以下未標明幣別者均同）1,000 萬元，由原告與陳禹辰
  擔任連帶保證人，並約定原告於上開額度範圍內，就國辰大公
  司對被告現在、將來所負之借款、票據、保證、損害賠償及其
  他一切債務負連帶清償之責（下稱系爭保證契約），被告原定
  於89年1 月7 日與原告與陳禹辰簽訂授信約定書、連帶保證書
  ，同時辦理對保手續，原告因當日無法到場，遂於同年1 月6
  日先至臺北市○○○路○ 段217 號2 樓被告公司簽訂授信約定
  書（下稱系爭授信約定書）、連帶保證書（下稱系爭連帶保證
  書），完成對保手續，並簽發未載發票日之系爭本票交被告收
  執，授權被告於國辰大公司未依約還款時，自行填載發票日，
  完成發票行為，作為還款擔保，陳禹辰則於89年1 月7 日始前
  往上址簽約及對保。國辰大公司於90年2 月23日向被告借款美
  金15萬元，無力清償，原告應負發票人責任，被告自得對原告
  之財產為強制執行。又縱認系爭本票發票人欄「陳金寶」之簽
  名非原告親簽，而係陳禹辰代簽，則以系爭本票上印文「陳金
  寶」之印章為原告所有，及原告為國辰大公司股東，復為陳禹
  辰之弟等表見情狀，原告亦應負表見代理之責，仍應負發票人
  責任等語資為抗辯。並聲明：原告之訴駁回。
三按確認法律關係之訴，非原告有即受確認判決之法律上利益者
  ，不得提起之，民事訴訟法第247 條前段定有明文。而該條所
  謂即受確認判決之法律上利益，係指因法律關係之存否不明確
  ，致原告在私法上之地位有受侵害之危險，而此項危險得以對
  於被告之確認判決除去之者而言，最高法院著有42年臺上字第
  103 號判例意旨可資參照。查兩造就國辰大公司及陳禹辰向被
  告借款一事雖不爭執，惟原告主張並未簽發系爭本票，為被告
  所否認，亦即兩造間就系爭本票債權存否之法律關係不明確，
  致原告有受追償之危險，即有受確認判決之法律上利益，自得
  提起本件訴訟（即訴之聲明第1 項）。
四陳禹辰為原告之姐，係國辰大公司負責人。國辰大公司於89年
  1 月6 日向被告申請授信額度1,000 萬元，以原告及陳禹辰為
  擔任連帶保證人，國辰大公司、陳禹辰於89年1 月7 日各與被
  告簽訂授信契約書（見本院卷第30-35 頁），陳禹辰於同日另
  與被告簽訂系爭連帶保證書（見本院卷第39-40 頁，立連帶保
  證書人簽章欄第1 欄）。系爭授信契約書立約書人欄有原告之
  簽名及「陳金寶」印文，日期為89年1 月6 日（見本院卷第36
  -38 頁），系爭連帶保證書立連帶保證書人簽章欄第2 欄亦有
  原告之簽名及「陳金寶」之印文，日期同為89年1 月6 日等情
  ，有上開授信契約書、連帶保證書等在卷可憑。又系爭本票發
  票日為90年2 月23日，發票人欄載列國辰大公司、陳禹辰及原
  告姓名，並蓋用「陳金寶」印文。國辰大公司於90年2 月23日
  向被告借款美金15萬元，嗣無力償還借款，被告遂持系爭本票
  向本院聲請裁定准予強制執行，經本院以90年度票字第40741
  號裁定准許後，即向本院民事執行處聲請強制執行，本院民事
  執行處因執行無結果，核發91年度執甲字第3167號債權憑證。
  被告於98年間復執上開債權憑證，向本院民事執行處聲請對原
  告之財產強制執行（即系爭執行事件，經本院民事執行處於98
  年6 月25日核發就原告對任職公司即臺灣易利信股份有限公司
  之各項薪資債權在1/3 範圍內予以扣押之執行命令等情，亦有
  系爭本票、上開執行命令等可證（見本院卷第6 頁、第8-9 頁
  ），且為兩造不爭執，均堪予認定。
五兩造爭執要點及本院之判斷：原告主張未簽發系爭本票，為被
  告所否認，並以前開情詞置辯。是本件爭點厥為：原告有否簽
  發系爭本票或授權他人填載完成，而應負共同發票人責任？經
  查：
(一)原告主張系爭授信約定書及連帶保證書係陳禹辰在國辰大公司
  交予原告簽名，系爭保證契約未踐行對保程序，原告雖聽從陳
  禹辰之要求而簽名，但未用印云云。然而：
(1)依證人即本件國辰大公司貸款事宜之承辦人楊繼榮於本院審理
  時結證稱：其自86年7 月28日起至89年10月期間在被告東臺北
  分行任職，之後轉調總行稽核部至今。本件國辰大公司貸款事
  宜係其於89年初承辦，這個案子很特殊，因為是當時東臺北分
  行副理劉偉中介紹的案件，陳禹辰是劉偉中任職聯邦銀行時的
  客戶。陳禹辰於89年初來行申請進出口額度，包括開狀額度，
  出口押匯貸款及一年期的短期借款攤還額度，依當時匯率折算
  ，合計1000萬元。其與劉偉中實際前往國辰大公司在安和路之
  營業所查訪，並與陳禹辰商談申請額度，陳禹辰告以可由其弟
  弟即原告擔任保證人，查訪結果初步認為符合申貸條件，其即
  辦理徵信作業。本件另一特別之處是借款人與保證人對保時間
  不同，因為當時陳禹辰告稱原告在電信公司上班，與一般上班
  時間不同，希望配合原告時間，故由原告提前至東臺北分行對
  保，由其親自辦理對保手續，其在系爭授信約定書及連帶保證
  書上均註記對保時間為89年1 月6 日上午9 點40分，對保地點
  在當時東臺北分行營業所臺北市○○○路○ 段217 號2 樓，系
  爭授信約定書及連帶保證書同時簽訂，陳禹辰則於次日即同年
  1 月7 日下午親自至上址簽訂等語（見本院卷第123-124 頁）
  ，參以系爭授信約定書之對保時間載明為89年1 月6 日上午9
  點40分，對保地點為臺北市○○○路○ 段217 號2 樓，系爭連
  帶保證書立連帶保證書人簽章欄第2 欄（即原告之對保紀錄）
  之簽立日期載明為89年1 月6 日，國辰大公司、陳禹辰與被告
  簽訂之授信契約書，對保時間均載明為89年1 月7 日下午4 點
  30分，系爭連帶保證書立連帶保證書人簽章欄第1 欄（即陳禹
  辰之對保紀錄）之簽立日期載明為89年1 月7 日1 日，而原告
  入出國日期證明書亦顯示原告於89年1 月7 日出境，同年1 月
  11日入境之事實（見同卷第69頁），足認原告確因計畫於89年
  1 月7 日出境，而提前於89年1 月6 日上午9 點40分前往臺北
  市○○○路○ 段217 號2 樓，由證人楊繼榮辦理對保手續，原
  告親自在系爭授信約定書、連帶保證書上簽名、用印，完成對
  保程序，而與被告成立系爭保證契約，原告此部分主張顯與事
  實不符，不足採信。
(2)原告又以倘其先於89年1 月6 日簽訂系爭連帶保證書，陳禹辰
  於同年1 月7 日始簽訂，其對保紀錄不應在立連帶保證書人簽
  章欄第2 欄，主張系爭保證契約未踐行對保程序云云。惟系爭
  保證契約之第一連帶保證人為國辰大公司負責人陳禹辰，第二
  連帶保證人為原告，此觀諸系爭本票發票人及授權被告填載到
  期日之授權書（見本院卷第117 頁，下稱系爭授權書）立授權
  書人之順序，均列借款人國辰大公司為第一位，次為陳禹辰，
  末為原告自明，故原告之對保紀錄載於立連帶保證書人簽章欄
  第2 欄，僅配合上開順序以便核對，並無依對保時間依序記載
  之必要，二者亦無關聯，原告此部分主張，實屬無稽，委無可
  取。原告另以系爭授信契約書上原告簽名之墨色與其他文字不
  同，倘原告係於對保時當場簽名，不可能換用其他筆，及系爭
  授信契約原本之連帶保證人簽章用印處、騎縫處均有鉛筆描繪
  之方框痕跡等，爭執原告非於辦理對保手續時簽名云云。惟證
  人楊繼榮證稱：依照銀行實務慣例，除授信約定書及連帶保證
  書一定要由本人簽名用印之外，其他文件均可以印章代替，為
  服務客戶，通常其他文件都會由銀行行員代為填寫，再交予客
  戶用印，且其作業習慣，均會請客戶當場用印等語（見本院卷
  第124 頁反面），且此種銀行行員代為填載文件內容，客戶僅
  須簽名、用印（甚至由行員代為用印），及銀行行員以鉛筆標
  示用印位置之慣例，於各類貸款均存在，凡曾洽辦類似手續之
  人均可知悉，原告此部分爭執，顯不諳銀行實務運作而妄為臆
  測，洵無可採。
(3)原告又主張系爭本票發票人欄「陳金寶」非其親簽，亦未用印
  云云。按票據上之簽名，得以蓋章代之，票據法第6 條定有明
  文。倘其蓋章確係出於發票人之意思而為，即生代簽名之效力
  。依證人楊繼榮證稱：系爭本票對保手續亦由其辦理，與系爭
  授信約定書、連帶保證書同時完成對保手續，系爭本票面額為
  國辰大公司取得之開狀額度，系爭授權書與系爭本票同時製作
  ，一般在借款人與連帶保證人簽發未載發票日、到期日之本票
  時，被告都會要求借款人與連帶保證人另出具授權書。系爭本
  票之發票日期、面額、發票人等資料非其填載，面額、發票人
  等資料應係對保當時其他同事代為填寫，發票日僅以鉛筆註記
  ，依其作業習慣，會請客戶當場用印，本件應有將系爭本票交
  原告用印等語（見本院卷第124 頁、第141 頁反面），足認原
  告於89年1 月6 日辦理對保手續時，除親自在系爭授信約定書
  、連帶保證書上簽名、用印，完成對保程序外，同時親自在系
  爭本票及授權書上用印，自生代簽名之效力，原告此部分主張
  亦不足採信。
(4)按票據上應記載之事項，如未記載，其票據固屬無效，但發票
  人得授權第三人補填，完成票據行為，且授權執票人填載票據
  上應記載之事項，包括絕對應記載事項及相對應記載事項，最
  高法院著有70年度臺上字第4447號判決、67年臺上字第3896號
  判例意旨可參。由證人楊繼榮證稱：一般申貸案是循環性借款
  ，被告在借款人各次償還借款後，會將本票返還借款人，但本
  件當初即約定之後各次借款均不重新簽發本票，只要在授信額
  度及借款契約存續期間內，均以系爭本票擔保國辰大公司將來
  實際借款債務，無須返還，僅於批附書要求國辰大公司依授信
  額度提供一定比例之客票，故國辰大公司之後各次借款並未對
  保，被告在審核國辰大公司提供客票、交易憑證、動用申請書
  等擔保品確實符合批附書要件後，即開立信用狀。系爭本票發
  票日90年2 月23日應係仁愛分行行員於國辰大公司辦理展期時
  填載，因本件授信案件於90年初移轉由仁愛分行辦理，國辰大
  公司曾申請展期，仁愛分行亦予核准，被告即繼續以系爭本票
  作為擔保。國辰大公司僅須備妥授信申請書向被告營業窗口提
  出展期申請，經被告核對授信申請書之印文與原授信約定書印
  文相符即可展期等語（見本院卷第124-125 頁、第140 頁反面
  ），可見兩造就系爭保證契約本票擔保部分，乃約定以系爭本
  票擔保國辰大公司在授信額度及借款契約存續期間內之循環性
  借款債務，足認原告於簽發系爭本票時，已授權被告於系爭保
  證契約擔保之債務不履行時，得自行填載發票日期。則被告（
  仁愛分行）於國辰大公司未依約還款時，將系爭本票發票日填
  載為90年2 月23日，完成票據行為，原告即應依票據文義負責
  。是原告主張系爭本票未載發票日，依票據法第11條規定，應
  為無效云云，即屬無據。
六綜上而論，原告主張未簽發系爭本票，請求確認系爭本票債權
  不存在，並依強制執行法第14條第2 項規定請求撤銷系爭執行
  程序，均無理由，應予駁回。
七原告聲請傳訊陳禹辰證述系爭授信契約書、連帶保證書簽訂過
  程乙節，業經本院傳訊2 次未到庭，且本院認本件事證已臻明
  確，均詳述於前，核無傳訊之必要。兩造其餘攻擊防禦方法，
  及未予援用之證據，經本院斟酌後，認均不足以影響本判決之
  結果，自無逐一詳予論駁之必要，附此敘明。
八訴訟費用負擔之依據：民事訴訟法第78條。
中    華    民    國   100    年    6     月    30    日
                  民事第六庭    法  官  邱蓮華
以上正本係照原本作成。
如對本判決上訴，須於判決送達後20日內向本院提出上訴狀。如
委任律師提起上訴者，應一併繳納上訴審裁判費。
中    華    民    國   100    年    6     月    30    日
                                書記官  黃曼琳